---
title: "Modelos Estructurales"
subtitle: "OKONOMETRIC CISE"
author: "William X. Ramos Chucuri"
date: "`r Sys.Date()`"  
format:
  html:
    toc: true
    toc-depth: 3
    code-fold: true
    number-sections: true
    output-file: "index"
  docx: default
  pdf:
    toc: true
    number-sections: true
    df-print: kable
lang: es
params:
  fecha_corte: "2024-12-31"
---

# **1. Modelos Estructurales**

-   Modelos estructurales vs Modelos Estadísticos

-   La estimación estructural tiene múltiples limitaciones.

-   El uso de modelos parsimoniosos tiene un costo, podemos caer el modelos sub-parametrizados, es decir podemos estimar modelos sesgados e inconsistentes. (Condiciones fundamentales en econometría).

-   La exogeneidad estricta es un supuesto muy restrictivo en un modelo multiecuacional.

-   Los modelos VAR son modelos estadísticos.

    -   El poner restricciones al modelo (Matrices o condiciones- nos ayudarían a transformarlo en un modelo estructural **SVAR.**

-   Los modelos de Equilibrio general son modelos estructurales \| Estos modelos me permiten modelar situaciones como la **pandemia COVID-19.**

    -   Permiten modelar situaciones sobre las cuales no tenemos historia, es decir una estructura consistente.

## 1.2.Modelo VAR(p)

Un modelo autorregresivo vectorial de orden ( p ), denotado como ( VAR(p) ), se define de la siguiente forma:

$X_t = c + A_1 X_{t-1} + A_2 X_{t-2} + \dots + A_p X_{t-p} + \varepsilon_t$

donde:

-   $X_t$ es un vector de variables endógenas de dimensión $K \times 1$.
-   $c$ es un vector de constantes de dimensión $K \times 1$.
-   $A_i$ son las matrices de coeficientes de dimensión $K \times K$ para cada rezago $i = 1, 2, \dots, p$.
-   $\varepsilon_t$ son los términos de error o innovaciones, con media cero y matriz de covarianza:

$\Sigma_u = E[\varepsilon_t \varepsilon_t']$

donde $\Sigma_u$ es simétrica y definida positiva.

En forma compacta, el modelo VAR(p) capta la interdependencia dinámica entre las variables endógenas en el tiempo.

## 1.3. Propiedades Básicas

-   **Endogeneidad total:** todas las variables son explicadas por sus propios rezagos y los de las demás.

-   **Identificación reducida:** los residuos $εt$ pueden estar correlacionados, lo que impide inferencias estructurales.

-   **Necesidad de estacionariedad:** Las series deben ser integradas de orden 0 o cointegradas (en cuyo caso se usa VECM).

-   Hay que recordar que al ser integradas I (1) significa que tienen raíz unitaria y son procesos no estacionarios. Si queremos trabajar en modelos multiecuacionales debemos quitar esta raíz unitaria; por eso mencionamos que necesitamos que estas series sean procesos estacionarios.

-   Es decir que su media y varianza esten mas o menos alrededor de cero y constantes en el tiempo.

## 1.4. Proceso de estimación

Cada ecuación del VAR se estima por Mínimos Cuadrados Ordinarios (OLS), dado que los regresores son idénticos entre ecuaciones y se espera que el sistema no presente endogeneidad contemporánea.

El VAR describe la **dinámica conjunta de las series** y permite análisis como:

-   impulso-respuesta (IRF)- Una aproximación estructural

-   descomposición de varianza (FEVD),

-   pronósticos conjuntos.

## 1.5. El problema de identificación

Un VAR reducido no permite identificar los efectos contemporáneos ni distinguir causalidad estructural.

## 1.6. Identificación en un modelo VAR estructural

Un VAR con ( n ) variables contiene:

$2n^2$

parámetros en las matrices ( A ) y ( B ).

La matriz de covarianza de los errores, denotada como $\Sigma_u$, solo aporta:

$\frac{n(n + 1)}{2}$

ecuaciones independientes.

Por lo tanto, para lograr la identificación del modelo, se requieren al menos:

$\frac{n(n - 1)}{2}$

restricciones adicionales, que generalmente se imponen sobre las matrices ( A ) o ( B ) (dependiendo del tipo de identificación: contemporánea, de largo plazo, o basada en restricciones de signo).

En un modelo VAR estructural (SVAR), el objetivo es recuperar las relaciones estructurales contemporáneas entre las variables, es decir, cómo los choques estructurales (innovaciones puras) afectan simultáneamente a las variables del sistema.

Sin embargo, el modelo estimado directamente (el VAR reducido) solo nos proporciona información sobre la **covarianza observada de los errores**, $\Sigma_u$.\
Esta matriz tiene $n(n + 1)/2$ elementos únicos, ya que es **simétrica**.

El problema surge porque las matrices ( A ) y ( B ) contienen en total ( 2n\^2 ) parámetros desconocidos, mientras que solo contamos con $n(n + 1)/2$ ecuaciones provenientes de $Sigma_u$.\
Esto implica que el sistema está **subidentificado**: hay más parámetros desconocidos que ecuaciones disponibles.

Para resolver este problema, se deben imponer **restricciones adicionales** que permitan identificar cada parámetro estructural.\
En concreto, se necesitan al menos:

$\frac{n(n - 1)}{2}$

restricciones adicionales para que el número de ecuaciones iguale al número de parámetros y el sistema quede **justamente identificado**.

------------------------------------------------------------------------

### 🧩 Tipos de restricciones comunes

1.  **Restricciones contemporáneas (modelo tipo AB o recursivo - Cholesky):**\
    Se impone una estructura triangular en ( A ) o ( B ) asumiendo que ciertas variables no responden contemporáneamente a otras.

2.  **Restricciones de largo plazo (modelo tipo Blanchard-Quah):**\
    Se imponen condiciones sobre la respuesta acumulada a los choques, por ejemplo, que ciertos choques no afectan permanentemente algunas variables.

3.  **Restricciones de signo (modelo de Uhlig):**\
    En lugar de ceros, se imponen signos (+/–) sobre las respuestas o sobre los impactos contemporáneos.

------------------------------------------------------------------------

### 🧠 Ejemplo ilustrativo

Para un VAR de **2 variables (n = 2)**:

-   Parámetros totales: $2n^2 = 8$
-   Ecuaciones de la covarianza: $n(n + 1)/2 = 3$
-   Restricciones necesarias: $n(n - 1)/2 = 1$

Por tanto, se necesita **al menos una restricción adicional** (por ejemplo, asumir que una variable no reacciona contemporáneamente a otra) para lograr la identificación.

------------------------------------------------------------------------

💡 **Conclusión:**

-   La identificación en los modelos VAR estructurales es esencial para poder interpretar los choques estimados como “causales” o “estructurales”.

-   Sin restricciones suficientes, solo observamos correlaciones reducidas, no relaciones estructurales.

**Ejemplo empíco**

```{r}
# =========================================================
# 0) Paquetes y setup
# =========================================================
# install.packages(c("zoo","ggplot2","tseries","vars","urca","forecast","dplyr","tidyr"))
library(zoo)
library(ggplot2)
library(tseries)
library(vars)
library(urca)
library(forecast)
library(dplyr)
library(tidyr)

set.seed(42)

# =========================================================
# 1) Calendario y variables (72 trimestres 2007Q1–2024Q4)
# =========================================================
T  <- 72
fq <- 4
fechas <- as.yearqtr(seq(from = as.Date("2007-01-01"),
                         by = "quarter", length.out = T))
vars <- c("L_PP","L_PIB","L_GG","L_GC","L_GK","L_IF","L_IVA","L_ICE","L_IR")
k <- length(vars)

# =========================================================
# 2) DGP: I(1) con 2 relaciones de cointegración plausibles
# =========================================================
# β (columnas = vectores cointegrados)
beta <- matrix(0, nrow = k, ncol = 2, dimnames = list(vars, c("CI_gasto","CI_tributos")))
beta["L_GG","CI_gasto"] <- 1;   beta["L_GC","CI_gasto"] <- -0.7; beta["L_GK","CI_gasto"] <- -0.3
beta["L_IF","CI_tributos"] <- 1; beta["L_IVA","CI_tributos"] <- -0.5; beta["L_IR","CI_tributos"] <- -0.3; beta["L_ICE","CI_tributos"] <- -0.2

# α (velocidades de ajuste)
alpha <- matrix(0, nrow = k, ncol = 2, dimnames = list(vars, c("CI_gasto","CI_tributos")))
alpha["L_GG","CI_gasto"]  <- -0.25
alpha["L_GC","CI_gasto"]  <- -0.10
alpha["L_GK","CI_gasto"]  <- -0.05
alpha["L_IF","CI_tributos"]  <- -0.20
alpha["L_IVA","CI_tributos"] <- -0.10
alpha["L_IR","CI_tributos"]  <- -0.08
alpha["L_ICE","CI_tributos"] <- -0.05
alpha["L_PIB","CI_gasto"]    <- -0.02
alpha["L_PIB","CI_tributos"] <- -0.01
alpha["L_PP",] <- c(0,0)  # petróleo no corrige directamente

# Γ1 (dinámica de corto plazo sobre ΔY_{t-1})
Gamma1 <- matrix(0, nrow = k, ncol = k, dimnames = list(vars, vars))
Gamma1["L_PIB","L_PP"] <- 0.10
Gamma1["L_IF","L_PP"]  <- 0.08
Gamma1["L_IF","L_IVA"] <- 0.10; Gamma1["L_IF","L_IR"] <- 0.07; Gamma1["L_IF","L_ICE"] <- 0.05
Gamma1["L_GG","L_PIB"] <- 0.06
Gamma1["L_GC","L_GG"]  <- 0.10; Gamma1["L_GK","L_GG"] <- 0.06

# Σ (varianzas-covarianzas de shocks)
Sigma <- diag(c(0.20, 0.18, 0.15, 0.12, 0.12, 0.18, 0.15, 0.12, 0.12))
dimnames(Sigma) <- list(vars, vars)
Sigma["L_PIB","L_PP"] <- Sigma["L_PP","L_PIB"] <- 0.05
Sigma["L_IF","L_PP"]  <- Sigma["L_PP","L_IF"]  <- 0.04
Sigma["L_IF","L_IVA"] <- Sigma["L_IVA","L_IF"] <- 0.06
Sigma["L_GG","L_PIB"] <- Sigma["L_PIB","L_GG"] <- 0.04
Sigma <- (Sigma + t(Sigma))/2
C <- t(chol(Sigma))

# =========================================================
# 3) Simulación VECM (ΔY_t = Γ1 ΔY_{t-1} + α β' Y_{t-1} + ε_t)
# =========================================================
Y  <- matrix(0, nrow = k, ncol = T, dimnames = list(vars, NULL))
dY <- matrix(0, nrow = k, ncol = T, dimnames = list(vars, NULL))
Y[,1] <- c(4.6, 8.5, 9.2, 8.9, 7.8, 8.6, 7.9, 6.5, 7.6)

for (t in 2:T) {
  eps_t  <- C %*% rnorm(k)
  EC_lag <- t(beta) %*% Y[, t-1]           # (2x9)*(9x1) = (2x1)
  dY[,t] <- Gamma1 %*% dY[,t-1] + alpha %*% EC_lag + eps_t
  Y[,t]  <- Y[,t-1] + dY[,t]
}

```

**Series a modelar**

Identificación económica que usaré (ajústala si quieres):

-   **Petróleo (L_PP)** es “exógeno contemporáneo”: no recibe shocks contemporáneos de otras variables (solo su propio shock).

-   

-   **PIB (L_PIB)** puede reaccionar contemporáneamente a **petróleo**.

-   

-   **Gasto total (L_GG)** reacciona contemporáneamente al **PIB** (reglas/prociclicidad).

-   

-   **Gasto corriente / de capital (L_GC, L_GK)** reaccionan a **G_G**.

-   

-   **Ingresos (L_IF)** reaccionan a **petróleo** (vía actividad/sector petrolero) y a **impuestos indirectos** (**L_IVA, L_IR, L_ICE**).

-   

-   Para el resto, dejamos parámetros “libres” (NA) solo donde tiene sentido; el resto se fijan en 0.

```{r}
Y_ts <- ts(t(Y), start = c(2007,1), frequency = fq); colnames(Y_ts) <- vars
base_wide <- data.frame(
  fecha_q = fechas,
  year    = as.integer(format(fechas, "%Y")),
  quarter = as.integer(cycle(Y_ts)),
  as.data.frame(Y_ts),
  check.names = FALSE
)

base_long <- base_wide |>
  pivot_longer(cols = all_of(vars), names_to = "variable", values_to = "valor")

ggplot(base_long, aes(x = fecha_q, y = valor)) +
  geom_line() + facet_wrap(~ variable, scales = "free_y", ncol = 3) +
  labs(title = "Series simuladas (log)", x = NULL, y = "log") +
  theme_minimal()
```

**Estacionariedad en niveles y en diferencias**

```{r}
adf_levels <- sapply(vars, function(v) adf.test(Y_ts[,v])$p.value)
adf_diffs  <- sapply(vars, function(v) adf.test(diff(Y_ts[,v])[-1])$p.value)
cat("\nADF p-valores en niveles:\n"); print(round(adf_levels,4))
cat("\nADF p-valores en diferencias:\n"); print(round(adf_diffs,4))
```

## 📘 **1️⃣ Hipótesis del test ADF**

-   **H₀ (nula):** La serie tiene una raíz unitaria → no estacionaria.

-   **H₁ (alternativa):** La serie es estacionaria.

## 📊 **2️⃣ Resultados por niveles**

| Variable | p-valor | Interpretación                     |
|----------|---------|------------------------------------|
| L_PP     | 0.5077  | No se rechaza H₀ → no estacionaria |
| L_PIB    | 0.4831  | No estacionaria                    |
| L_GG     | 0.1429  | No estacionaria                    |
| L_GC     | 0.2622  | No estacionaria                    |
| L_GK     | 0.8133  | No estacionaria                    |
| L_IF     | 0.3314  | No estacionaria                    |
| L_IVA    | 0.1580  | No estacionaria                    |
| L_ICE    | 0.6756  | No estacionaria                    |
| L_IR     | 0.1775  | No estacionaria                    |

🔹 **Conclusión en niveles:**\
Todas las variables tienen p-valores \> 0.05 → **no se rechaza la hipótesis nula de raíz unitaria**.\
➡️ **Ninguna serie es estacionaria en niveles.**

## 📈 **3️⃣ Resultados en primeras diferencias**

| Variable | p-valor | Interpretación                    |
|----------|---------|-----------------------------------|
| L_PP     | 0.0302  | Estacionaria                      |
| L_PIB    | 0.0100  | Estacionaria                      |
| L_GG     | 0.0100  | Estacionaria                      |
| L_GC     | 0.0162  | Estacionaria                      |
| L_GK     | 0.1010  | No estacionaria al 5% (pero casi) |
| L_IF     | 0.1381  | No estacionaria                   |
| L_IVA    | 0.1824  | No estacionaria                   |
| L_ICE    | 0.0965  | No estacionaria (marginal al 10%) |
| L_IR     | 0.0104  | Estacionaria                      |

🔹 **Conclusión en diferencias:**\
La mayoría de las series

(L_PP, L_PIB, L_GG, L_GC, L_IR)

Son estacionarias en primeras diferencias (p \< 0.05).\
Algunas (L_GK, L_IF, L_IVA, L_ICE) presentan p-valores entre 0.09–0.18, lo que podría considerarse estacionarias al 10% o requerir una segunda diferencia o un ajuste de rezagos.

## **4️⃣ Implicación para el modelo VAR**

-   Dado que las series no son estacionarias en niveles pero sí lo son en diferencias, se clasifican como I(1) (integradas de orden uno).

-   Esto sugiere que podría existir cointegración entre ellas, por lo cual el paso siguiente sería aplicar el test de Johansen:

**Seleccionamos los rezagos en niveles (para el Test de Johansen)**

```{r}

sel_lvl <- VARselect(Y_ts, lag.max = 4, type = "const")
cat("\nCriterios de información (niveles):\n"); print(sel_lvl$criteria)
p_opt <- as.integer(sel_lvl$selection["AIC(n)"])
Kj <- max(2, p_opt)
cat("\nUsando K =", Kj, "para Johansen.\n")

j_tr  <- ca.jo(Y_ts, type = "trace", K = Kj, ecdet = "const", spec = "transitory")
j_eig <- ca.jo(Y_ts, type = "eigen", K = Kj, ecdet = "const", spec = "transitory")
cat("\n--- Johansen TRACE ---\n"); print(summary(j_tr))
cat("\n--- Johansen EIGEN ---\n"); print(summary(j_eig))

choose_r_trace <- function(jobj, alpha = 0.05) {
  ts <- jobj@teststat
  cv <- jobj@cval[,"5pct"]
  sum(ts > cv)
}
r <- max(1, choose_r_trace(j_tr, 0.05))   # asegura r≥1 para poder estimar VECM
cat("\nRango de cointegración estimado (trace, 5%): r =", r, "\n")

```

La salida proviene de la selección del número óptimo de rezagos $(p)$ en un modelo VAR.\

Los criterios de información (AIC, HQ, SC, FPE) comparan la bondad de ajuste y la penalización por complejidad del modelo (número de rezagos).

El objetivo es elegir el valor de $(p)$ que minimiza el criterio seleccionado.

-Normalmente **AIC** (Akaike Information Criterion) o **BIC/SC** (Schwarz Criterion).

```{r}
vecm_fit <- cajorls(j_tr, r = r)
cat("\n--- Beta (vectores cointegrados estimados) ---\n")
print(vecm_fit$beta)

var_from_vecm <- vec2var(j_tr, r = r)  
```

Función para elejir r 5%

```{r}

cat("\n--- Portmanteau ---\n"); print(serial.test(var_from_vecm, lags.pt = 12, type = "PT.asymptotic"))
cat("\n--- ARCH ---\n"); print(arch.test(var_from_vecm, lags.multi = 5))
cat("\n--- Normalidad ---\n"); print(normality.test(var_from_vecm))
```

**Estimación Estabilidad**

```{r}
var_levels <- VAR(Y_ts, p = Kj, type = "const")
mod_roots <- roots(var_levels, modulus = TRUE)
cat("\nMódulos de autovalores (VAR en niveles, p=Kj):\n"); print(round(sort(mod_roots, decreasing = TRUE), 4))
plot(roots(var_levels))   # puntos dentro del círculo => estable

```

## VAR equivalente del VECM (para IRF/FEVD/forecast)

```{r}
dY_ts <- na.omit(diff(Y_ts))
sel_d <- VARselect(dY_ts, lag.max = 4, type = "const")
p_d <- ifelse(is.na(as.integer(sel_d$selection["AIC(n)"])), 2L, as.integer(sel_d$selection["AIC(n)"]))
cat("\nVAR(Δ) seleccionado (AIC): p_d =", p_d, "\n")
var_d <- VAR(dY_ts, p = p_d, type = "const")
stb_diff <- stability(var_d, type = "OLS-CUSUM")

```

```{r}
png("stability_VAR_diff_CUSUM.png", width = 1400, height = 900, res = 150)
par(mar = c(4, 4, 2, 1))
plot(stb_diff)
dev.off()
cat("Gráfico guardado en: stability_VAR_diff_CUSUM.png\n")
```

**IRF**

```{r}

irf_pp_pib <- irf(var_from_vecm, impulse = "L_PP", response = "L_PIB",
                  n.ahead = 12, boot = TRUE, ci = 0.95)
plot(irf_pp_pib)

fevd_v <- fevd(var_from_vecm, n.ahead = 12)


# Cierra cualquier gráfico abierto
while (!is.null(dev.list())) dev.off()

# Exporta el FEVD a un PNG
png("FEVD_VECM.png", width = 1400, height = 900, res = 150)
par(mar = c(4,4,2,1))  # Márgenes reducidas
plot(fevd_v)
dev.off()

cat("✅ Gráfico FEVD guardado como 'FEVD_VECM.png' en tu directorio de trabajo.\n")


```

```{r}
# IRF: L_PP → L_PIB
png("IRF_L_PP_to_L_PIB.png", width = 1400, height = 900, res = 150)
par(mar = c(4,4,2,1))
plot(irf_pp_pib)
dev.off()

cat("✅ Gráfico IRF guardado como 'IRF_L_PP_to_L_PIB.png'\n")

```

## **Modelo SVAR**

```{r}
# =========================================================
# 0) Paquetes y setup
# =========================================================
# install.packages(c("zoo","ggplot2","tseries","vars","urca","forecast","dplyr","tidyr"))
library(zoo)
library(ggplot2)
library(tseries)
library(vars)
library(urca)
library(forecast)
library(dplyr)
library(tidyr)

set.seed(42)

# =========================================================
# 1) Calendario y variables (72 trimestres 2007Q1–2024Q4)
# =========================================================
T  <- 72
fq <- 4
fechas <- as.yearqtr(seq(from = as.Date("2007-01-01"),
                         by = "quarter", length.out = T))
vars <- c("L_PP","L_PIB","L_GG","L_GC","L_GK","L_IF","L_IVA","L_ICE","L_IR")
k <- length(vars)

# =========================================================
# 2) DGP: I(1) con 2 cointegraciones plausibles (para simular)
# =========================================================
beta <- matrix(0, nrow = k, ncol = 2, dimnames = list(vars, c("CI_gasto","CI_tributos")))
beta["L_GG","CI_gasto"] <- 1;   beta["L_GC","CI_gasto"] <- -0.7; beta["L_GK","CI_gasto"] <- -0.3
beta["L_IF","CI_tributos"] <- 1; beta["L_IVA","CI_tributos"] <- -0.5; beta["L_IR","CI_tributos"] <- -0.3; beta["L_ICE","CI_tributos"] <- -0.2

alpha <- matrix(0, nrow = k, ncol = 2, dimnames = list(vars, c("CI_gasto","CI_tributos")))
alpha["L_GG","CI_gasto"]  <- -0.25
alpha["L_GC","CI_gasto"]  <- -0.10
alpha["L_GK","CI_gasto"]  <- -0.05
alpha["L_IF","CI_tributos"]  <- -0.20
alpha["L_IVA","CI_tributos"] <- -0.10
alpha["L_IR","CI_tributos"]  <- -0.08
alpha["L_ICE","CI_tributos"] <- -0.05
alpha["L_PIB","CI_gasto"]    <- -0.02
alpha["L_PIB","CI_tributos"] <- -0.01
alpha["L_PP",] <- c(0,0)  # petróleo no corrige directamente

Gamma1 <- matrix(0, nrow = k, ncol = k, dimnames = list(vars, vars))
Gamma1["L_PIB","L_PP"] <- 0.10
Gamma1["L_IF","L_PP"]  <- 0.08
Gamma1["L_IF","L_IVA"] <- 0.10; Gamma1["L_IF","L_IR"] <- 0.07; Gamma1["L_IF","L_ICE"] <- 0.05
Gamma1["L_GG","L_PIB"] <- 0.06
Gamma1["L_GC","L_GG"]  <- 0.10
Gamma1["L_GK","L_GG"]  <- 0.06

Sigma <- diag(c(0.20, 0.18, 0.15, 0.12, 0.12, 0.18, 0.15, 0.12, 0.12))
dimnames(Sigma) <- list(vars, vars)
Sigma["L_PIB","L_PP"] <- Sigma["L_PP","L_PIB"] <- 0.05
Sigma["L_IF","L_PP"]  <- Sigma["L_PP","L_IF"]  <- 0.04
Sigma["L_IF","L_IVA"] <- Sigma["L_IVA","L_IF"] <- 0.06
Sigma["L_GG","L_PIB"] <- Sigma["L_PIB","L_GG"] <- 0.04
Sigma <- (Sigma + t(Sigma))/2
C <- t(chol(Sigma))

# =========================================================
# 3) Simulación VECM (ΔY_t = Γ1 ΔY_{t-1} + α β' Y_{t-1} + ε_t)
# =========================================================
Y  <- matrix(0, nrow = k, ncol = T, dimnames = list(vars, NULL))
dY <- matrix(0, nrow = k, ncol = T, dimnames = list(vars, NULL))
Y[,1] <- c(4.6, 8.5, 9.2, 8.9, 7.8, 8.6, 7.9, 6.5, 7.6)

for (t in 2:T) {
  eps_t  <- C %*% rnorm(k)
  EC_lag <- t(beta) %*% Y[, t-1]           # (2x9)*(9x1) = (2x1)
  dY[,t] <- Gamma1 %*% dY[,t-1] + alpha %*% EC_lag + eps_t
  Y[,t]  <- Y[,t-1] + dY[,t]
}

Y_ts <- ts(t(Y), start = c(2007,1), frequency = fq); colnames(Y_ts) <- vars


```

```{r}
dY_ts <- na.omit(diff(Y_ts))
sel_d <- VARselect(dY_ts, lag.max = 4, type = "const")
p_d <- ifelse(is.na(as.integer(sel_d$selection["AIC(n)"])), 2L, as.integer(sel_d$selection["AIC(n)"]))
cat("Rezagos VAR(Δ) (AIC): p_d =", p_d, "\n")

var_d <- VAR(dY_ts, p = p_d, type = "const")   # <- 'varest'
cat("\nResumen VAR(Δ):\n"); print(summary(var_d))

# Diagnósticos rápidos
cat("\nPortmanteau (autocorrelación):\n"); print(serial.test(var_d, lags.pt = 12, type = "PT.asymptotic"))
cat("\nARCH (heterocedasticidad):\n");     print(arch.test(var_d, lags.multi = 5))
cat("\nNormalidad (Jarque-Bera multivariante):\n"); print(normality.test(var_d))

# Estabilidad (raíces del VAR(Δ))
mod_roots <- roots(var_d, modulus = TRUE)
cat("\nMódulos de autovalores (VAR(Δ)):\n"); print(round(sort(mod_roots, decreasing = TRUE), 4))


```

```{r}
vnames_d <- colnames(var_d$y)
K <- length(vnames_d)

# A: 1 en diagonal; 0 = cero fijo; NA = libre
Amat_d <- diag(1, K); dimnames(Amat_d) <- list(vnames_d, vnames_d)

# ΔL_PP (shock de petróleo) NO recibe contemporáneos del resto:
Amat_d["L_PP", setdiff(vnames_d, "L_PP")] <- 0

# Canales contemporáneos plausibles (libres)
Amat_d["L_PIB","L_PP"] <- NA      # petróleo → PIB
Amat_d["L_GG","L_PIB"] <- NA      # PIB → gasto total
Amat_d["L_GC","L_GG"]  <- NA      # gasto total → gasto corriente
Amat_d["L_GK","L_GG"]  <- NA      # gasto total → gasto capital
Amat_d["L_IF","L_PP"]  <- NA      # petróleo → ingresos fiscales
Amat_d["L_IF","L_IVA"] <- NA      # IVA → ingresos fiscales
Amat_d["L_IF","L_IR"]  <- NA      # IR → ingresos fiscales
Amat_d["L_IF","L_ICE"] <- NA      # ICE → ingresos fiscales
# (todo lo no especificado queda en 0; ajusta NA/0 según tu narrativa)

# B: diagonal (NA para las sd de los shocks), 0 fuera
Bmat_d <- diag(NA, K); dimnames(Bmat_d) <- list(vnames_d, vnames_d)
Bmat_d[row(Bmat_d) != col(Bmat_d)] <- 0

# Estimar SVAR(Δ)
svar_d <- SVAR(var_d, Amat = Amat_d, Bmat = Bmat_d, estmethod = "direct")
cat("\nSVAR(Δ) estimado con éxito.\n")

```

```{r}
while (!is.null(dev.list())) dev.off()

# IRF: shock petróleo → PIB
irf_pp_pib_d <- irf(svar_d, impulse = "L_PP", response = "L_PIB",
                    n.ahead = 12, boot = TRUE, ci = 0.95)
png("IRF_SVAR_DIFF_LPP_to_LPIB.png", width = 1400, height = 900, res = 150)
par(mar = c(4,4,2,1)); plot(irf_pp_pib_d); dev.off()
cat("✅ Guardado: IRF_SVAR_DIFF_LPP_to_LPIB.png\n")

# IRF: shock petróleo → ingresos fiscales
irf_pp_if_d <- irf(svar_d, impulse = "L_PP", response = "L_IF",
                   n.ahead = 12, boot = TRUE, ci = 0.95)
png("IRF_SVAR_DIFF_LPP_to_LIF.png", width = 1400, height = 900, res = 150)
par(mar = c(4,4,2,1)); plot(irf_pp_if_d); dev.off()
cat("✅ Guardado: IRF_SVAR_DIFF_LPP_to_LIF.png\n")

# FEVD (12 pasos)
fevd_d <- fevd(svar_d, n.ahead = 12)
png("FEVD_SVAR_DIFF_12.png", width = 1400, height = 900, res = 150)
par(mar = c(4,4,2,1)); plot(fevd_d); dev.off()
cat("✅ Guardado: FEVD_SVAR_DIFF_12.png\n")

# IRFs de petróleo hacia todas las respuestas (lote)
responses <- c("L_PIB","L_GG","L_GC","L_GK","L_IF","L_IVA","L_ICE","L_IR")
for (resp in responses) {
  f <- irf(svar_d, impulse = "L_PP", response = resp, n.ahead = 12, boot = TRUE, ci = 0.95)
  fn <- paste0("IRF_SVAR_DIFF_LPP_to_", resp, ".png")
  png(fn, width = 1400, height = 900, res = 150)
  par(mar = c(4,4,2,1)); plot(f); dev.off()
  cat("✅ Guardado: ", fn, "\n", sep = "")
}

cat("\n=== FIN: SVAR en diferencias (estacionario) con gráficos exportados ===\n")
```

Forecast

```{r}
# ===============================
# FORECAST con VAR en diferencias
# ===============================

# Horizonte de pronóstico (trimestres)
h <- 8  # 2 años

# 1) Pronóstico de diferencias (Δlog) con el VAR estacionario
fc_d <- predict(var_d, n.ahead = h, ci = 0.95)

# Extraer medias, límites inferior/superior por variable
vnames_d <- colnames(var_d$y)
dhat_mean <- sapply(vnames_d, function(v) fc_d$fcst[[v]][, "fcst"])
dhat_low  <- sapply(vnames_d, function(v) fc_d$fcst[[v]][, "lower"])
dhat_high <- sapply(vnames_d, function(v) fc_d$fcst[[v]][, "upper"])

# 2) Reconstruir niveles (logs) desde el último dato observado
last_level <- as.numeric(tail(Y_ts, 1))   # vector de 9 niveles (logs) en 2024Q4
names(last_level) <- colnames(Y_ts)

# Función auxiliar: acumula difs para pasar a niveles
rebuild_levels <- function(last_level, diffs_mat) {
  # diffs_mat: h x k (Δlog pronosticadas)
  lev <- matrix(NA_real_, nrow = nrow(diffs_mat), ncol = ncol(diffs_mat))
  colnames(lev) <- colnames(diffs_mat)
  prev <- last_level
  for (t in 1:nrow(diffs_mat)) {
    lev[t, ] <- prev + diffs_mat[t, ]
    prev     <- lev[t, ]
  }
  lev
}

# Niveles pronosticados (punto), y bandas aprox. por acumulación (didáctico)
lev_hat_mean <- rebuild_levels(last_level, dhat_mean)
lev_hat_low  <- rebuild_levels(last_level, dhat_low)
lev_hat_high <- rebuild_levels(last_level, dhat_high)

# 3) Construir fechas futuras (trimestres posteriores a 2024Q4)
#    Reusamos la secuencia "fechas" que ya tienes (2007Q1..2024Q4) y la extendemos
fechas_all <- as.yearqtr(seq(from = as.Date("2007-01-01"), by = "quarter", length.out = T + h))
fechas_fc  <- tail(fechas_all, h)  # fechas pronóstico

# 4) Armar data.frames para exportar a CSV
# a) Pronóstico en diferencias
fc_diff_df <- data.frame(
  fecha_q = fechas_fc,
  as.data.frame(dhat_mean),
  check.names = FALSE
)

# b) Pronóstico en niveles (logs)
fc_level_df <- data.frame(
  fecha_q = fechas_fc,
  as.data.frame(lev_hat_mean),
  check.names = FALSE
)

# 5) Exportar a CSV (carpeta de trabajo actual)
write.csv(fc_diff_df,  "forecast_VARdiff_deltas.csv", row.names = FALSE)
write.csv(fc_level_df, "forecast_VARdiff_levels.csv", row.names = FALSE)
cat("✅ CSV guardados: forecast_VARdiff_deltas.csv, forecast_VARdiff_levels.csv\n")

# 6) Gráficos exportados (histórico + pronóstico) para 4 variables clave
plot_series_fc <- function(varname, file_png) {
  # Serie histórica (niveles log)
  hist_ts <- Y_ts[, varname]
  # Serie pronosticada (niveles log)
  fc_ts <- ts(lev_hat_mean[, varname],
              start = c(2007 + (T)/4, (T %% 4) + 1),  # arranque inmediatamente después
              frequency = 4)

  # Cierra y abre dispositivo PNG grande para evitar márgenes
  while (!is.null(dev.list())) dev.off()
  png(file_png, width = 1400, height = 900, res = 150)
  par(mar = c(4,4,2,1))
  # Gráfico base del histórico
  plot(hist_ts, type = "l", lwd = 2, xlab = "Trimestre", ylab = "Log(nivel)",
       main = paste("Histórico y Forecast (niveles log) -", varname))
  # Añadir pronóstico
  lines(window(fc_ts, start = tsp(fc_ts)[1]), lwd = 2, lty = 2)
  # Límites (aprox.) de confianza en niveles
  lines(ts(lev_hat_low[, varname],
           start = start(fc_ts), frequency = 4), lty = 3)
  lines(ts(lev_hat_high[, varname],
           start = start(fc_ts), frequency = 4), lty = 3)
  legend("topleft", bty = "n",
         legend = c("Histórico", "Pronóstico (media)", "Banda baja", "Banda alta"),
         lwd = c(2,2,1,1), lty = c(1,2,3,3))
  dev.off()
  cat("✅ Gráfico guardado:", file_png, "\n")
}

# Elige algunas variables representativas para la clase:
for (vn in c("L_PP","L_PIB","L_GG","L_IF")) {
  plot_series_fc(vn, paste0("FC_LEVELS_", vn, ".png"))
}

# 7) (Opcional) Si quieres pronóstico en diferencias (Δlog) también en PNG:
plot_series_fc_diff <- function(varname, file_png) {
  while (!is.null(dev.list())) dev.off()
  png(file_png, width = 1400, height = 900, res = 150)
  par(mar = c(4,4,2,1))
  plot(dY_ts[, varname], type = "l", lwd = 2, xlab = "Trimestre", ylab = "Δ log",
       main = paste("Histórico Δlog y Forecast -", varname))
  lines(ts(dhat_mean[, varname],
           start = c(2007 + (T)/4, (T %% 4) + 1), frequency = 4), lwd = 2, lty = 2)
  lines(ts(dhat_low[, varname],
           start = c(2007 + (T)/4, (T %% 4) + 1), frequency = 4), lty = 3)
  lines(ts(dhat_high[, varname],
           start = c(2007 + (T)/4, (T %% 4) + 1), frequency = 4), lty = 3)
  legend("topleft", bty = "n",
         legend = c("Δlog histórico", "Δlog pronóstico (media)", "Banda baja", "Banda alta"),
         lwd = c(2,2,1,1), lty = c(1,2,3,3))
  dev.off()
  cat("✅ Gráfico guardado:", file_png, "\n")
}

for (vn in c("L_PP","L_PIB","L_GG","L_IF")) {
  plot_series_fc_diff(vn, paste0("FC_DIFF_", vn, ".png"))
}

cat("\n=== FORECAST listo: CSV + PNG exportados ===\n")

```
