---
title: "Modelos Estructurales"
subtitle: "OKONOMETRIC CISE"
author: "William X. Ramos Chucuri"
date: "`r Sys.Date()`"  
format:
  html:
    toc: true
    toc-depth: 3
    code-fold: true
    number-sections: true
    output-file: "index"
  docx: default
  pdf:
    toc: true
    number-sections: true
    df-print: kable
lang: es
params:
  fecha_corte: "2024-12-31"
---

# **1. Modelos Estructurales**

-   Modelos estructurales vs Modelos Estadísticos

-   La estimación estructural tiene múltiples limitaciones.

-   El uso de modelos parsimoniosos tiene un costo, podemos caer el modelos sub-parametrizados, es decir podemos estimar modelos sesgados e inconsistentes. (Condiciones fundamentales en econometría).

-   La exogeneidad estricta es un supuesto muy restrictivo en un modelo multiecuacional.

-   Los modelos VAR son modelos estadísticos.

    -   El poner restricciones al modelo (Matrices o condiciones- nos ayudarían a transformarlo en un modelo estructural **SVAR.**

-   Los modelos de Equilibrio general son modelos estructurales \| Estos modelos me permiten modelar situaciones como la **pandemia COVID-19.**

    -   Permiten modelar situaciones sobre las cuales no tenemos historia, es decir una estructura consistente.

-   En el Modelo VAR no nos interesan los coeficientes. Hay que recordar que todas las variables son endógenas, es decir estan conectados

## 1.2.Modelo VAR(p)

Un modelo autorregresivo vectorial de orden ( p ), denotado como ( VAR(p) ), se define de la siguiente forma:

$X_t = c + A_1 X_{t-1} + A_2 X_{t-2} + \dots + A_p X_{t-p} + \varepsilon_t$

donde:

-   $X_t$ es un vector de variables endógenas de dimensión $K \times 1$.
-   $c$ es un vector de constantes de dimensión $K \times 1$.
-   $A_i$ son las matrices de coeficientes de dimensión $K \times K$ para cada rezago $i = 1, 2, \dots, p$.
-   $\varepsilon_t$ son los términos de error o innovaciones, con media cero y matriz de covarianza:

$\Sigma_u = E[\varepsilon_t \varepsilon_t']$

donde $\Sigma_u$ es simétrica y definida positiva.

En forma compacta, el modelo VAR(p) capta la interdependencia dinámica entre las variables endógenas en el tiempo.

## 1.3. Propiedades Básicas

-   **Endogeneidad total:** todas las variables son explicadas por sus propios rezagos y los de las demás.

-   **Identificación reducida:** los residuos $εt$ pueden estar correlacionados, lo que impide inferencias estructurales.

-   **Necesidad de estacionariedad:** Las series deben ser integradas de orden 0 o cointegradas (en cuyo caso se usa VECM).

-   Hay que recordar que al ser integradas I (1) significa que tienen raíz unitaria y son procesos no estacionarios. Si queremos trabajar en modelos multiecuacionales debemos quitar esta raíz unitaria; por eso mencionamos que necesitamos que estas series sean procesos estacionarios.

-   Es decir que su media y varianza esten mas o menos alrededor de cero y constantes en el tiempo.

## 1.4. Proceso de estimación

Cada ecuación del VAR se estima por Mínimos Cuadrados Ordinarios (OLS), dado que los regresores son idénticos entre ecuaciones y se espera que el sistema no presente endogeneidad contemporánea.

El VAR describe la **dinámica conjunta de las series** y permite análisis como:

-   impulso-respuesta (IRF)- Una aproximación estructural

-   descomposición de varianza (FEVD),

-   pronósticos conjuntos.

## 1.5. El problema de identificación

Un VAR reducido no permite identificar los efectos contemporáneos ni distinguir causalidad estructural.

## 1.6. Identificación en un modelo VAR estructural

Un VAR con ( n ) variables contiene:

$2n^2$

parámetros en las matrices ( A ) y ( B ).

La matriz de covarianza de los errores, denotada como $\Sigma_u$, solo aporta:

$\frac{n(n + 1)}{2}$

ecuaciones independientes.

Por lo tanto, para lograr la identificación del modelo, se requieren al menos:

$\frac{n(n - 1)}{2}$

restricciones adicionales, que generalmente se imponen sobre las matrices ( A ) o ( B ) (dependiendo del tipo de identificación: contemporánea, de largo plazo, o basada en restricciones de signo).

En un modelo VAR estructural (SVAR), el objetivo es recuperar las relaciones estructurales contemporáneas entre las variables, es decir, cómo los choques estructurales (innovaciones puras) afectan simultáneamente a las variables del sistema.

Sin embargo, el modelo estimado directamente (el VAR reducido) solo nos proporciona información sobre la **covarianza observada de los errores**, $\Sigma_u$.\
Esta matriz tiene $n(n + 1)/2$ elementos únicos, ya que es **simétrica**.

El problema surge porque las matrices ( A ) y ( B ) contienen en total ( 2n\^2 ) parámetros desconocidos, mientras que solo contamos con $n(n + 1)/2$ ecuaciones provenientes de $Sigma_u$.\
Esto implica que el sistema está **subidentificado**: hay más parámetros desconocidos que ecuaciones disponibles.

Para resolver este problema, se deben imponer **restricciones adicionales** que permitan identificar cada parámetro estructural.\
En concreto, se necesitan al menos:

$\frac{n(n - 1)}{2}$

restricciones adicionales para que el número de ecuaciones iguale al número de parámetros y el sistema quede **justamente identificado**.

------------------------------------------------------------------------

### 🧩 Tipos de restricciones comunes

1.  **Restricciones contemporáneas (modelo tipo AB o recursivo - Cholesky):**\
    Se impone una estructura triangular en ( A ) o ( B ) asumiendo que ciertas variables no responden contemporáneamente a otras.

2.  **Restricciones de largo plazo (modelo tipo Blanchard-Quah):**\
    Se imponen condiciones sobre la respuesta acumulada a los choques, por ejemplo, que ciertos choques no afectan permanentemente algunas variables.

3.  **Restricciones de signo (modelo de Uhlig):**\
    En lugar de ceros, se imponen signos (+/–) sobre las respuestas o sobre los impactos contemporáneos.

------------------------------------------------------------------------

### 🧠 Ejemplo ilustrativo

Para un VAR de **2 variables (n = 2)**:

-   Parámetros totales: $2n^2 = 8$
-   Ecuaciones de la covarianza: $n(n + 1)/2 = 3$
-   Restricciones necesarias: $n(n - 1)/2 = 1$

Por tanto, se necesita **al menos una restricción adicional** (por ejemplo, asumir que una variable no reacciona contemporáneamente a otra) para lograr la identificación.

------------------------------------------------------------------------

💡 **Conclusión:**

-   La identificación en los modelos VAR estructurales es esencial para poder interpretar los choques estimados como “causales” o “estructurales”.

-   Sin restricciones suficientes, solo observamos correlaciones reducidas, no relaciones estructurales.

## Funciones impulso respuesta

En síntesis queremos analizar como un shock exogeno afecta a un shock contemporaneo en el momento

**Eigen valores**

Necesitamos que los eigen valores esten dentro del circulo unitario.

Tratamos de modelar relaciones aditivas, es decir que conforme me alejo en el tiempo del shock idiosincrático este se va perdiendo en el tiempo.

## **Modelos parsimoniosos**

En modelos de series temporales es fundamental estimar modelos parsimoniosos, es decir que sean modelos sencillos, el estimar modelos multiecuaciones requiere tener un poder computacional grande.

-   El número de rezagos es determinante

-   El número de coeficientes de la estimación de un modelo VAR en este sistema se incrementa considerablemente por rezagos a incluir.

-   Es fundamental guiarnos en los criterios de información: AIC \| BIC \| Hannan-Quinn para estimar una especificación óptima.

-   min (AIC, BIC)

## Ejemplo aplicado: Modelo VAR con tres variables macroeconómicas

### 🔹 1. Variables del sistema

Supón que queremos estudiar la relación dinámica entre:

-   ( Y_t ): **PIB real trimestral** (crecimiento económico)\
-   ( X_t ): **Inflación trimestral** (IPC)\
-   ( Z_t ): **Tasa de interés de política monetaria**

Nuestro interés es analizar cómo los choques en la tasa de interés afectan la inflación y el crecimiento, y viceversa.

------------------------------------------------------------------------

### 🔹 2. Especificación del modelo VAR(1)

El modelo VAR(1) se escribe como:

$$
\begin{bmatrix}
Y_t \\
X_t \\
Z_t
\end{bmatrix}
=
\begin{bmatrix}
\psi_Y \\
\psi_X \\
\psi_Z
\end{bmatrix}
+
\begin{bmatrix}
\alpha_{11} & \alpha_{12} & \alpha_{13} \\
\alpha_{21} & \alpha_{22} & \alpha_{23} \\
\alpha_{31} & \alpha_{32} & \alpha_{33}
\end{bmatrix}
\begin{bmatrix}
Y_{t-1} \\
X_{t-1} \\
Z_{t-1}
\end{bmatrix}
+
\begin{bmatrix}
\mu_{Yt} \\
\mu_{Xt} \\
\mu_{Zt}
\end{bmatrix}
$$

------------------------------------------------------------------------

### 🔹 3. Interpretación económica

Cada ecuación representa una variable endógena en función de los rezagos de todas las variables:

$$
\begin{aligned}
Y_t &= \psi_Y + \alpha_{11}Y_{t-1} + \alpha_{12}X_{t-1} + \alpha_{13}Z_{t-1} + \mu_{Yt} \\
X_t &= \psi_X + \alpha_{21}Y_{t-1} + \alpha_{22}X_{t-1} + \alpha_{23}Z_{t-1} + \mu_{Xt} \\
Z_t &= \psi_Z + \alpha_{31}Y_{t-1} + \alpha_{32}X_{t-1} + \alpha_{33}Z_{t-1} + \mu_{Zt}
\end{aligned}
$$

**Ejemplos de interpretación:**

-   $\alpha_{12}$: mide cómo la inflación del trimestre anterior afecta el PIB actual.\
-   $\alpha_{33}$: mide la persistencia de la tasa de interés.\
-   $\alpha_{23}$: mide cómo la tasa de interés pasada influye en la inflación presente.

------------------------------------------------------------------------

### 🔹 4. Número de parámetros a estimar

La matriz ( A_1 ) tiene:

$$
3 \times 3 = 9 \text{ coeficientes.}
$$

Los interceptos suman 3 parámetros $(\psi_Y, \psi_X, \psi_Z )$.

**Total en las ecuaciones:**

$$
9 + 3 = 12 \text{ parámetros.}
$$

La matriz de varianza-covarianza del error es:

$$
\Sigma_{\mu} =
\begin{bmatrix}
\sigma^2_{YY} & \sigma_{YX} & \sigma_{YZ} \\
\sigma_{XY} & \sigma^2_{XX} & \sigma_{XZ} \\
\sigma_{ZY} & \sigma_{ZX} & \sigma^2_{ZZ}
\end{bmatrix}
$$

Esta matriz es **simétrica**, por lo que aporta **6 parámetros adicionales**.

**Total general:**

$$
12 + 6 = 18 \text{ parámetros a estimar.}
$$

------------------------------------------------------------------------

### 🔹 5. Aumentando la complejidad: VAR(2)

Si añadimos un segundo rezago para capturar efectos más lentos:

$$
Y_t = \psi + A_1Y_{t-1} + A_2Y_{t-2} + \mu_t
$$

La nueva matriz ( A_2 ) también tiene 9 coeficientes.

Por tanto, el modelo tiene:

$$
3 \text{ (interceptos)} + 9 (A_1) + 9 (A_2) = 21 \text{ parámetros.}
$$

Si añadimos un tercer rezago (VAR(3)):

$$
3 + 9 \times 3 = 30 \text{ parámetros}
$$

(sin contar los de la matriz de covarianza).

------------------------------------------------------------------------

### 🔹 6. Problema de parsimonia

Mientras más rezagos añadimos:

-   Se **incrementa el número de parámetros** a estimar.\
-   Se **reducen los grados de libertad** si la muestra es corta.\
-   Crece el riesgo de **sobreajuste** (el modelo se adapta a los datos históricos pero pierde capacidad predictiva).\
-   Aumenta la **complejidad analítica** (impulso-respuesta, descomposición de varianza, estabilidad, etc.).

------------------------------------------------------------------------

### ✅ Conclusión

El modelo VAR permite capturar la interdependencia dinámica entre variables macroeconómicas, pero su uso requiere un equilibrio entre complejidad y parsimonia, especialmente cuando la muestra es limitada o el número de variables es grande.

## **Test importantes.**

**Test de Engel y Granger**

-   Estima una regresión; estima los residuos de la regresión; especifica que esos residuos son estacionarios, esto mediante los test de Dickey- Fuller.

**Test de Johansen (1988)**

-   Versión generalizada de los test de Engel y Granger, pero de forma Vectorial Multivariada.

-   Evalua raíz unitaria en vectores ( Sistema de vectores autoregresivos)

**Consideraciones de aplicarlo en un modelo multivariado**

Es posible que tenamos varios vectores de cointegración y exista más de un vector de cointegración.

**Qué es cointegración**

Puede que un sistema de ecuaciones de series de tiempo por separado sean no estacionarias, puede existir una combinación lineal de ellas que sí sea estacionaria.

**Es relevante?**

Si tenemos dos variables $Y$ y $X$ , llamese el PIB real y el Consumo Privado , en la práctica, tienden a crecer juntos .

Por lo general, estos son $I(1)$ pero su diferencia puede ser estacionaria

$Consumo - PIB$ pueden ser $I(0)$

Es decir indicar una relación estable en el largo plazo.

## **Implicaciones del Modelo VAR**

Cuando las variables estan cointegradas:

-   No se debe estimar un VAR en diferencias, porque se pierde la información del equilibrio de largo plazo.

-   Tampoco un VAR sin restricciones.

-   Solución: Estimar un modelo VECM (Modelo de corrección de Errores) - Es decir;

    -   Dinámica de corto plazo

    -   Relación a largo plazo ( Cointegración)

👉 Si las series son **I(0)** → usamos **VAR en niveles**.\

👉 Si las series son **I(1) y no cointegradas** → usamos **VAR en diferencias**.\

👉 Si las series son **I(1) y cointegradas** → usamos **VECM**.

-   **Ejemplo empíco**

```{r}
# =========================================================
# 0) Paquetes y setup
# =========================================================
# install.packages(c("zoo","ggplot2","tseries","vars","urca","forecast","dplyr","tidyr"))
library(zoo)
library(ggplot2)
library(tseries)
library(vars)
library(urca)
library(forecast)
library(dplyr)
library(tidyr)

set.seed(42)

# =========================================================
# 1) Calendario y variables (72 trimestres 2007Q1–2024Q4)
# =========================================================
T  <- 72
fq <- 4
fechas <- as.yearqtr(seq(from = as.Date("2007-01-01"),
                         by = "quarter", length.out = T))
vars <- c("L_PP","L_PIB","L_GG","L_GC","L_GK","L_IF","L_IVA","L_ICE","L_IR")
k <- length(vars)

# =========================================================
# 2) DGP: I(1) con 2 relaciones de cointegración plausibles
# =========================================================
# β (columnas = vectores cointegrados)
beta <- matrix(0, nrow = k, ncol = 2, dimnames = list(vars, c("CI_gasto","CI_tributos")))
beta["L_GG","CI_gasto"] <- 1;   beta["L_GC","CI_gasto"] <- -0.7; beta["L_GK","CI_gasto"] <- -0.3
beta["L_IF","CI_tributos"] <- 1; beta["L_IVA","CI_tributos"] <- -0.5; beta["L_IR","CI_tributos"] <- -0.3; beta["L_ICE","CI_tributos"] <- -0.2

# α (velocidades de ajuste)
alpha <- matrix(0, nrow = k, ncol = 2, dimnames = list(vars, c("CI_gasto","CI_tributos")))
alpha["L_GG","CI_gasto"]  <- -0.25
alpha["L_GC","CI_gasto"]  <- -0.10
alpha["L_GK","CI_gasto"]  <- -0.05
alpha["L_IF","CI_tributos"]  <- -0.20
alpha["L_IVA","CI_tributos"] <- -0.10
alpha["L_IR","CI_tributos"]  <- -0.08
alpha["L_ICE","CI_tributos"] <- -0.05
alpha["L_PIB","CI_gasto"]    <- -0.02
alpha["L_PIB","CI_tributos"] <- -0.01
alpha["L_PP",] <- c(0,0)  # petróleo no corrige directamente

# Γ1 (dinámica de corto plazo sobre ΔY_{t-1})
Gamma1 <- matrix(0, nrow = k, ncol = k, dimnames = list(vars, vars))
Gamma1["L_PIB","L_PP"] <- 0.10
Gamma1["L_IF","L_PP"]  <- 0.08
Gamma1["L_IF","L_IVA"] <- 0.10; Gamma1["L_IF","L_IR"] <- 0.07; Gamma1["L_IF","L_ICE"] <- 0.05
Gamma1["L_GG","L_PIB"] <- 0.06
Gamma1["L_GC","L_GG"]  <- 0.10; Gamma1["L_GK","L_GG"] <- 0.06

# Σ (varianzas-covarianzas de shocks)
Sigma <- diag(c(0.20, 0.18, 0.15, 0.12, 0.12, 0.18, 0.15, 0.12, 0.12))
dimnames(Sigma) <- list(vars, vars)
Sigma["L_PIB","L_PP"] <- Sigma["L_PP","L_PIB"] <- 0.05
Sigma["L_IF","L_PP"]  <- Sigma["L_PP","L_IF"]  <- 0.04
Sigma["L_IF","L_IVA"] <- Sigma["L_IVA","L_IF"] <- 0.06
Sigma["L_GG","L_PIB"] <- Sigma["L_PIB","L_GG"] <- 0.04
Sigma <- (Sigma + t(Sigma))/2
C <- t(chol(Sigma))

# =========================================================
# 3) Simulación VECM (ΔY_t = Γ1 ΔY_{t-1} + α β' Y_{t-1} + ε_t)
# =========================================================
Y  <- matrix(0, nrow = k, ncol = T, dimnames = list(vars, NULL))
dY <- matrix(0, nrow = k, ncol = T, dimnames = list(vars, NULL))
Y[,1] <- c(4.6, 8.5, 9.2, 8.9, 7.8, 8.6, 7.9, 6.5, 7.6)

for (t in 2:T) {
  eps_t  <- C %*% rnorm(k)
  EC_lag <- t(beta) %*% Y[, t-1]           # (2x9)*(9x1) = (2x1)
  dY[,t] <- Gamma1 %*% dY[,t-1] + alpha %*% EC_lag + eps_t
  Y[,t]  <- Y[,t-1] + dY[,t]
}

```

**Series a modelar**

Identificación económica que usaré (Debemos ajustar si quieremos):

-   **Petróleo (L_PP)** es “exógeno contemporáneo”: no recibe shocks contemporáneos de otras variables (solo su propio shock).

-   **PIB (L_PIB)** puede reaccionar contemporáneamente a **petróleo**.

-   **Gasto total (L_GG)** reacciona contemporáneamente al **PIB** (reglas/prociclicidad).

-   **Gasto corriente / de capital (L_GC, L_GK)** reaccionan a **G_G**.

-   **Ingresos (L_IF)** reaccionan a **petróleo** (vía actividad/sector petrolero) y a **impuestos indirectos** (**L_IVA, L_IR, L_ICE**).

-   Para el resto, dejamos parámetros “libres” (NA) solo donde tiene sentido; el resto se fijan en 0.

```{r}
Y_ts <- ts(t(Y), start = c(2007,1), frequency = fq); colnames(Y_ts) <- vars
base_wide <- data.frame(
  fecha_q = fechas,
  year    = as.integer(format(fechas, "%Y")),
  quarter = as.integer(cycle(Y_ts)),
  as.data.frame(Y_ts),
  check.names = FALSE
)

base_long <- base_wide |>
  pivot_longer(cols = all_of(vars), names_to = "variable", values_to = "valor")

ggplot(base_long, aes(x = fecha_q, y = valor)) +
  geom_line() + facet_wrap(~ variable, scales = "free_y", ncol = 3) +
  labs(title = "Series simuladas (log)", x = NULL, y = "log") +
  theme_minimal()
```

**Estacionariedad en niveles y en diferencias**

```{r, echo=FALSE, warning=FALSE, message=FALSE}
adf_levels <- sapply(vars, function(v) adf.test(Y_ts[,v])$p.value)
adf_diffs  <- sapply(vars, function(v) adf.test(diff(Y_ts[,v])[-1])$p.value)
cat("\nADF p-valores en niveles:\n"); print(round(adf_levels,4))
cat("\nADF p-valores en diferencias:\n"); print(round(adf_diffs,4))
```

## 📘 **1️⃣ Hipótesis del test ADF**

-   **H₀ (nula):** La serie tiene una raíz unitaria → no estacionaria.

-   **H₁ (alternativa):** La serie es estacionaria.

## 📊 **2️⃣ Resultados por niveles**

| Variable | p-valor | Interpretación                     |
|----------|---------|------------------------------------|
| L_PP     | 0.5077  | No se rechaza H₀ → no estacionaria |
| L_PIB    | 0.4831  | No estacionaria                    |
| L_GG     | 0.1429  | No estacionaria                    |
| L_GC     | 0.2622  | No estacionaria                    |
| L_GK     | 0.8133  | No estacionaria                    |
| L_IF     | 0.3314  | No estacionaria                    |
| L_IVA    | 0.1580  | No estacionaria                    |
| L_ICE    | 0.6756  | No estacionaria                    |
| L_IR     | 0.1775  | No estacionaria                    |

🔹 **Conclusión en niveles:**\
Todas las variables tienen p-valores \> 0.05 → **no se rechaza la hipótesis nula de raíz unitaria**.\
➡️ **Ninguna serie es estacionaria en niveles.**

## 📈 **3️⃣ Resultados en primeras diferencias**

| Variable | p-valor | Interpretación                    |
|----------|---------|-----------------------------------|
| L_PP     | 0.0302  | Estacionaria                      |
| L_PIB    | 0.0100  | Estacionaria                      |
| L_GG     | 0.0100  | Estacionaria                      |
| L_GC     | 0.0162  | Estacionaria                      |
| L_GK     | 0.1010  | No estacionaria al 5% (pero casi) |
| L_IF     | 0.1381  | No estacionaria                   |
| L_IVA    | 0.1824  | No estacionaria                   |
| L_ICE    | 0.0965  | No estacionaria (marginal al 10%) |
| L_IR     | 0.0104  | Estacionaria                      |

🔹 **Conclusión en diferencias:**\
La mayoría de las series

(L_PP, L_PIB, L_GG, L_GC, L_IR)

Son estacionarias en primeras diferencias (p \< 0.05).\
Algunas (L_GK, L_IF, L_IVA, L_ICE) presentan p-valores entre 0.09–0.18, lo que podría considerarse estacionarias al 10% o requerir una segunda diferencia o un ajuste de rezagos.

## **4️⃣ Implicación para el modelo VAR**

-   Dado que las series no son estacionarias en niveles pero sí lo son en diferencias, se clasifican como I(1) (integradas de orden uno).

-   Esto sugiere que podría existir cointegración entre ellas, por lo cual el paso siguiente sería aplicar el test de Johansen:

**Seleccionamos los rezagos en niveles (para el Test de Johansen)**

```{r, echo=FALSE, warning=FALSE, message=FALSE}
sel_lvl <- VARselect(Y_ts, lag.max = 4, type = "const")
cat("\nCriterios de información (niveles):\n"); print(sel_lvl$criteria)
p_opt <- as.integer(sel_lvl$selection["AIC(n)"])
Kj <- max(2, p_opt)
cat("\nUsando K =", Kj, "para Johansen.\n")
```

El estándar en econometría aplicada (ver Johansen, 1991; Lütkepohl, 2005) es:

> ✅ “Usar al menos un rezago en diferencias (p−1 ≥ 1) para capturar la dinámica de corto plazo.”
>
> -   Si `p_opt = 1` (por AIC o HQ), se eleva a `K = 2`
>
> -   Si `p_opt = 3`, se usa `K = 3` (sin cambio)
>
> -   Esto garantiza que el VECM tendrá **al menos un rezago en diferencias (ΔXₜ₋₁)**.
>
> -   $p$ es el número de rezagos de un VAR, para eso utilizamos los criterios de información; recordar, el modelo más parsimonioso.
>
> -   $K$ que utiliza el test de Johansen
>
> -   Ojo: En una diferenciación podemos omitir este error.

```{r}



j_tr  <- ca.jo(Y_ts, type = "trace", K = Kj, ecdet = "const", spec = "transitory")
j_eig <- ca.jo(Y_ts, type = "eigen", K = Kj, ecdet = "const", spec = "transitory")
cat("\n--- Johansen TRACE ---\n"); print(summary(j_tr))
cat("\n--- Johansen EIGEN ---\n"); print(summary(j_eig))

choose_r_trace <- function(jobj, alpha = 0.05) {
  ts <- jobj@teststat
  cv <- jobj@cval[,"5pct"]
  sum(ts > cv)
}
r <- max(1, choose_r_trace(j_tr, 0.05))   # asegura r≥1 para poder estimar VECM
cat("\nRango de cointegración estimado (trace, 5%): r =", r, "\n")

```

La salida proviene de la selección del número óptimo de rezagos $(p)$ en un modelo VAR.

Los criterios de información (AIC, HQ, SC, FPE) comparan la bondad de ajuste y la penalización por complejidad del modelo (número de rezagos).

El objetivo es elegir el valor de $(p)$ que minimiza el criterio seleccionado.

-Normalmente **AIC** (Akaike Information Criterion) o **BIC/SC** (Schwarz Criterion).

```{r,echo=FALSE, warning=FALSE, message=FALSE}

j_tr  <- ca.jo(Y_ts, type = "trace", K = Kj, ecdet = "const", spec = "transitory")
j_eig <- ca.jo(Y_ts, type = "eigen", K = Kj, ecdet = "const", spec = "transitory")
cat("\n--- Johansen TRACE ---\n"); print(summary(j_tr))
cat("\n--- Johansen EIGEN ---\n"); print(summary(j_eig))

```

## Interpretación del Test de Johansen

### 1️⃣ Prueba de la traza (Trace Test)

El test **trace** contrasta la hipótesis nula de que existen como máximo *r* vectores de cointegración frente a la alternativa de que hay más.\
El resultado fue:

| Hipótesis nula | Estadístico | Valor crítico (5%) | Decisión |
|----|----|----|----|
| r = 0 | **220.68** | 202.92 | **Rechazar H₀** → existe al menos 1 relación de cointegración |
| r ≤ 1 | **158.09** | 165.58 | No se rechaza H₀ |
| r ≤ 2 | 117.22 | 131.70 | No se rechaza H₀ |
| ... | ... | ... | ... |

✅ **Conclusión:** se identifica **una relación de cointegración** entre las variables analizadas (*L_PP, L_PIB, L_GG, L_GC, L_GK, L_IF, L_IVA, L_ICE, L_IR*).\
Esto implica que las series son integradas de orden uno (I(1)) y mantienen una relación de equilibrio a largo plazo.

------------------------------------------------------------------------

### 2️⃣ Prueba del máximo eigenvalor (Eigenvalue Test)

El test **maximum eigenvalue (λmax)** contrasta *r* vectores frente a la alternativa de *r+1*.\
El resultado fue:

| Hipótesis nula | Estadístico | Valor crítico (5%) | Decisión         |
|----------------|-------------|--------------------|------------------|
| r = 0          | **62.58**   | 57.42              | **Rechazar H₀**  |
| r ≤ 1          | **40.88**   | 52.00              | No se rechaza H₀ |
| ...            | ...         | ...                | ...              |

✅ **Conclusión:** también indica **una sola relación de cointegración**, coherente con el test trace.

------------------------------------------------------------------------

### 3️⃣ Interpretación de los eigenvectores (β)

Los **eigenvectores** representan las **relaciones de cointegración**, es decir, las combinaciones lineales estacionarias entre las variables en niveles.

\
Por ejemplo, el primer vector (normalizado respecto a `L_PP.l1`) puede escribirse como:

\[ L_PP = 0.73 L_PIB - 0.28 L_GG - 0.18 L_GC - 0.25 L_GK - 0.12 L_IF + 0.58 L_IVA + 0.76 L_ICE + 1.32 L_IR - 21.36 \]

🧩 **Interpretación económica:** - Un aumento del **PIB** (+0.73) está asociado con un incremento de los **precios públicos (L_PP)** en el largo plazo.\
- **Gasto de gobierno (L_GG)** y **consumo público (L_GC)** tienen relación negativa, sugiriendo efectos de equilibrio fiscal o restricciones presupuestarias.\
- El **impuesto al valor agregado (L_IVA)** y el **impuesto a consumos especiales (L_ICE)** tienen signo positivo, reflejando que mayores recaudaciones se asocian con mayores ingresos totales.\
- La **constante negativa (-21.36)** representa el término de equilibrio de largo plazo.

------------------------------------------------------------------------

### 4️⃣ Interpretación de los weights (α)

Los **weights** (o matriz de carga α) indican **la velocidad de ajuste al equilibrio** ante desviaciones de largo plazo.\
Valores altos (en valor absoluto) implican una rápida corrección.

Por ejemplo: - `L_PP.d` tiene una carga de `-0.17`, indicando que los precios públicos se ajustan moderadamente hacia el equilibrio.\
- `L_GC.d` con `-0.20` sugiere que el gasto corriente responde más rápido a los desequilibrios.\
- `L_PIB.d` y `L_IVA.d` presentan coeficientes pequeños, indicando menor sensibilidad o ajuste lento.

------------------------------------------------------------------------

### 5️⃣ Conclusión general

El sistema presenta **una relación de cointegración**, lo que implica que las variables fiscales y macroeconómicas (PIB, gasto, impuestos) **comparten un equilibrio de largo plazo**.\
Las desviaciones de corto plazo se corrigen gradualmente, especialmente a través de los ajustes en precios públicos y gasto corriente.

------------------------------------------------------------------------

**Resumen interpretativo**

| Elemento | Descripción | Conclusión |
|----|----|----|
| Test Trace | Evalúa número de relaciones de cointegración | 1 vector cointegrante |
| Test Eigenvalue | Evalúa significancia marginal de cada raíz característica | 1 vector cointegrante |
| Eigenvectors (β) | Relación de equilibrio entre las variables | Existe relación estable entre ingresos, gasto y PIB |
| Weights (α) | Velocidad de ajuste | Ajuste moderado en L_PP y L_GC |
| Conclusión económica | Equilibrio fiscal de largo plazo con desajustes transitorios | Evidencia de cointegración macrofiscal |

------------------------------------------------------------------------

```{r}
choose_r_trace <- function(jobj, alpha = 0.05) {
  ts <- jobj@teststat
  cv <- jobj@cval[,"5pct"]
  sum(ts > cv)
}
r <- max(1, choose_r_trace(j_tr, 0.05))   # asegura r≥1
cat("\nRango de cointegración estimado (trace, 5%): r =", r, "\n")

```

Esto significa que el test Johansen de traza encontró una sola relación de cointegración entre las variables (r = 1), al nivel de significancia del 5%.

**Dado que el modelo tiene cointegración**

Procedemos a estimar un modelo de Vectores cointegrados

```{r}
vecm_fit <- cajorls(j_tr, r = r)
cat("\n--- Beta (vectores cointegrados estimados) ---\n")
print(vecm_fit$beta)

var_from_vecm <- vec2var(j_tr, r = r)  
```

## ¿Qué es ese β (“ect1”)?

Con ( r = 1 ), hay una **relación de largo plazo** entre las 9 variables:

$$
X_t = (L_{PP}, \; L_{PIB}, \; L_{GG}, \; L_{GC}, \; L_{GK}, \; L_{IF}, \; L_{IVA}, \; L_{ICE}, \; L_{IR})'
$$

El objeto `vecm_fit$beta` entrega el vector $\beta$ tal que el **término de corrección de error (ECT)** se define como:

$$
ECT_t = \beta' X_{t-1}
$$

En nuestro ejemplo empírico:

$$
\begin{aligned}
ECT_t &= 1 \cdot L_{PP,t-1}
+ 0.7325 \cdot L_{PIB,t-1}
- 0.2779 \cdot L_{GG,t-1}
- 0.1847 \cdot L_{GC,t-1}
- 0.2481 \cdot L_{GK,t-1} \\
&\quad - 0.1274 \cdot L_{IF,t-1}
+ 0.5791 \cdot L_{IVA,t-1}
+ 0.7588 \cdot L_{ICE,t-1}
+ 1.3175 \cdot L_{IR,t-1}
- 21.3593
\end{aligned}
$$

------------------------------------------------------------------------

### 🔹 Interpretación del ECT

En **equilibrio de largo plazo**, se cumple que:

$$
ECT_t = 0
$$

Cuando $ECT_t \neq 0$, significa que existe un **desvío del equilibrio**.

La fila `constant = -21.3593` corresponde al **intercepto de la relación de largo plazo**, una constante restringida al **espacio cointegrante**, debido a la opción `ecdet = "const"` en la estimación del modelo.

El hecho de que \$L\_{PP,t-1} = 1 \$ indica que **β está normalizado sobre ( L\_{PP} )**, aunque podrías normalizar sobre otra variable si deseas interpretar las **elasticidades** de manera más conveniente.

------------------------------------------------------------------------

### 🔹 ¿Cómo se usa el ECT en el VECM?

El modelo de corrección de errores (VECM) para cada variable en diferencias incluye el término:

$$
\alpha \cdot ECT_{t-1}
$$

donde $\alpha$ representa los **loadings** o coeficientes de ajuste.

Estos coeficientes $\alpha$ miden **qué tan fuerte y en qué dirección** cada variable corrige los desvíos del equilibrio de largo plazo.

Por ejemplo, en la ecuación de:

$$
\Delta L_{PP}
$$

si el coeficiente asociado a $ECT_{t-1}$ es decir, su $\alpha$ es **negativo y estadísticamente significativo**, implica que:

-   Cuando ( ECT\_{t-1} \> 0 ) (es decir, el precio está **por encima del equilibrio**),\
-   entonces $\Delta L_{PP}$ tenderá a ser **negativo**,\
-   lo cual **corrige el desvío** y restablece el equilibrio.

------------------------------------------------------------------------

### ✅ En resumen

-   $\beta$: define la **relación de cointegración** (equilibrio de largo plazo).\
-   $ECT_t$: mide el **grado de desviación** respecto a ese equilibrio.\
-   $\alpha$: indica **la velocidad de ajuste** de cada variable hacia el equilibrio.

## **Diagnosticos**

```{r}

cat("\n--- Portmanteau ---\n"); print(serial.test(var_from_vecm, lags.pt = 12, type = "PT.asymptotic"))
cat("\n--- ARCH ---\n"); print(arch.test(var_from_vecm, lags.multi = 5))
cat("\n--- Normalidad ---\n"); print(normality.test(var_from_vecm))
```

## 🔹 Diagnósticos del modelo VAR / VECM

------------------------------------------------------------------------

### 1️⃣. Portmanteau test → Autocorrelación serial

**Hipótesis:**

$$
\begin{aligned}
H_0 &: \text{No hay autocorrelación serial en los residuos.} \\
H_1 &: \text{Existe autocorrelación (dependencia entre errores rezagados).}
\end{aligned}
$$

**Resultado:**

$$
\chi^2 = 854.21, \quad df = 819, \quad p\text{-value} = 0.191
$$

**Interpretación:**

-   $p\text{-value} = 0.191 > 0.05 \Rightarrow$ **No se rechaza ( H_0 )**.\
-   Los residuos **no presentan autocorrelación significativa**.

✅ Esto indica que el modelo **captura adecuadamente la dinámica temporal**, es decir, los rezagos elegidos son suficientes.

**Comentario para clase:**

> “El test Portmanteau verifica que los residuos del VAR no tengan correlación serial.\
> Si el p-valor es alto, el modelo está bien especificado en términos de dinámica temporal.”

------------------------------------------------------------------------

### 2️⃣. ARCH test → Heterocedasticidad condicional

**Hipótesis:**

$$
\begin{aligned}
H_0 &: \text{No hay efectos ARCH (varianza constante en el tiempo).} \\
H_1 &: \text{Existe heterocedasticidad condicional (la varianza de los errores cambia con el tiempo).}
\end{aligned}
$$

**Resultado:**

$$
\chi^2 = 2925, \quad df = 10125, \quad p\text{-value} = 1.000
$$

**Interpretación:**

-   $p\text{-value} = 1.000 > 0.05 \Rightarrow$ **No se rechaza ( H_0 )**.\
-   No hay evidencia de efectos ARCH → la varianza de los residuos parece **estable**.

**Comentario:**

> “El test ARCH comprueba si existe heterocedasticidad en los errores.\
> En este caso, los resultados muestran **homocedasticidad**, es decir, el modelo no presenta volatilidad cambiante.”

------------------------------------------------------------------------

### 3️⃣. Normalidad multivariada (Jarque–Bera test)

**Hipótesis:**

$$
\begin{aligned}
H_0 &: \text{Los residuos son normales multivariados.} \\
H_1 &: \text{Los residuos no siguen una distribución normal.}
\end{aligned}
$$

**Resultados:**

$$
\chi^2 = 12.03, \quad df = 18, \quad p\text{-value} = 0.8457
$$

**Desglose:**

-   **Skewness:** ( p = 0.5993 )\
-   **Kurtosis:** ( p = 0.8623 )

**Interpretación:**

-   Los **p-valores son muy altos**, por lo tanto **no se rechaza ( H_0 )**.\
-   Los residuos cumplen el supuesto de **normalidad**, tanto en simetría como en curtosis.

**Comentario:**

> “La normalidad de los residuos es importante para la validez de los intervalos de confianza\
> y las pruebas de hipótesis en el VAR. En este caso, los residuos se distribuyen normalmente.”

------------------------------------------------------------------------

### 🔹 ✅ Conclusión general

| **Test** | **Hipótesis nula** | **p-value** | **Decisión** | **Conclusión** |
|----|----|----|----|----|
| Portmanteau | No autocorrelación | 0.191 | No se rechaza | Residuos no autocorrelados |
| ARCH | Homocedasticidad | 1.000 | No se rechaza | Varianza constante |
| Normalidad (JB) | Normalidad multivariada | 0.8457 | No se rechaza | Residuos normales |

------------------------------------------------------------------------

**Conclusión:**

Los resultados de las pruebas indican que el **modelo VAR/VECM está bien especificado**:

-   No hay autocorrelación serial.\
-   Los errores son homocedásticos.\
-   Los residuos siguen una distribución aproximadamente normal.

✅ Esto valida la **consistencia de las inferencias**, como los análisis de **impulso–respuesta**, **descomposición de varianza** y **efectos de transmisión**.

**Estimación Estabilidad**

```{r}
var_levels <- VAR(Y_ts, p = Kj, type = "const")
mod_roots <- roots(var_levels, modulus = TRUE)
cat("\nMódulos de autovalores (VAR en niveles, p=Kj):\n"); print(round(sort(mod_roots, decreasing = TRUE), 4))
plot(roots(var_levels))   # puntos dentro del círculo => estable

```

Son los **autovalores (roots)** de un modelo **VAR en niveles**, y su **verificación de estabilidad**, que es un paso fundamental antes de interpretar los resultados o generar funciones impulso–respuesta (IRF).

-   Calculas los **autovalores del polinomio característico** del VAR.

-   Los **modos (módulos)** de esos autovalores determinan la **estabilidad** del sistema dinámico

-   Un modelo VAR es **estable** (o estacionario en niveles) si **todos los autovalores tienen módulo menor que 1**.

-   Esto equivale a decir que las raíces del polinomio característico están **fuera del círculo unitario** (en el plano complejo).

-   Todos los valores son **menores que 1**, lo que implica:

    ✅ **El VAR es estable**\
    ✅ **El sistema es estacionario en niveles (no explosivo)**\
    ✅ Se pueden calcular funciones impulso–respuesta (IRF) y descomposición de varianza sin problemas.

## VAR equivalente del VECM (para IRF/FEVD/forecast)

```{r}
dY_ts <- na.omit(diff(Y_ts))
sel_d <- VARselect(dY_ts, lag.max = 4, type = "const")
p_d <- ifelse(is.na(as.integer(sel_d$selection["AIC(n)"])), 2L, as.integer(sel_d$selection["AIC(n)"]))
cat("\nVAR(Δ) seleccionado (AIC): p_d =", p_d, "\n")
var_d <- VAR(dY_ts, p = p_d, type = "const")
stb_diff <- stability(var_d, type = "OLS-CUSUM")

```

-   Estima el modelo VAR con las diferencias y el lag p=1.

-   Incluye una constante (`type = "const"`) para capturar el promedio de crecimiento.

🔹 Ahora `var_d` contiene el modelo listo para IRF, FEVD, forecast y pruebas de estabilidad.

-   Aplica el test **OLS-CUSUM** (Brown, Durbin y Evans, 1975) a los residuos recursivos.

    Evalúa si los coeficientes del VAR son **estables en el tiempo**.

    Si las líneas del gráfico CUSUM se mantienen **dentro de las bandas críticas (95%)**, el modelo es **estable**.

```{r}
png("stability_VAR_diff_CUSUM.png", width = 1400, height = 900, res = 150)
par(mar = c(4, 4, 2, 1))
plot(stb_diff)
dev.off()
cat("Gráfico guardado en: stability_VAR_diff_CUSUM.png\n")
```

Esto es el **VAR equivalente del VECM**, ya que si tus series son I(1) y cointegradas (r=1), el VECM y el VAR(Δ) contienen la misma dinámica de corto plazo.

-   Calcula las **diferencias primeras** de cada serie

-   `na.omit()` elimina los valores perdidos de la primera observación.

🔹 Resultado: `dy_ts` contiene la versión estacionaria (en diferencias) de tu sistema multivariado.

**IRF**

```{r}

irf_pp_pib <- irf(var_from_vecm, impulse = "L_PP", response = "L_PIB",
                  n.ahead = 12, boot = TRUE, ci = 0.95)
plot(irf_pp_pib)

fevd_v <- fevd(var_from_vecm, n.ahead = 12)


# Cierra cualquier gráfico abierto
while (!is.null(dev.list())) dev.off()

# Exporta el FEVD a un PNG
png("FEVD_VECM.png", width = 1400, height = 900, res = 150)
par(mar = c(4,4,2,1))  # Márgenes reducidas
plot(fevd_v)
dev.off()

cat("✅ Gráfico FEVD guardado como 'FEVD_VECM.png' en tu directorio de trabajo.\n")


```

## 🔹 Función `irf()` — Respuestas Impulso–Respuesta (IRF)

### ¿Qué hace?

La función `irf()` genera las **respuestas impulso–respuesta** (*Impulse Response Functions*) del modelo `var_from_vecm`, que proviene del **VECM cointegrado**.

Estas funciones permiten analizar cómo una **perturbación (shock)** en una variable afecta a las demás en el tiempo.

------------------------------------------------------------------------

### 🔹 Parámetros principales

| **Argumento** | **Descripción** |
|----|----|
| `impulse = "L_PP"` | Variable que recibe el **shock exógeno** (perturbación). |
| `response = "L_PIB"` | Variable cuya **respuesta** se observa. |
| `n.ahead = 12` | Horizonte temporal de **12 períodos** (por ejemplo, trimestres o meses). |
| `boot = TRUE` | Activa el **método bootstrap** para obtener intervalos de confianza. |
| `ci = 0.95` | Establece un **intervalo de confianza del 95%**. |

------------------------------------------------------------------------

### 🔹 Resultado e interpretación

El gráfico que produce `irf()` muestra cómo un **shock inesperado** en ( L\_{PP} ) (por ejemplo, precios o política pública) afecta al **PIB** (( L\_{PIB} )) a lo largo de 12 períodos.

-   **Eje X:** Horizonte temporal (número de períodos).\
-   **Eje Y:** Magnitud y signo de la respuesta de la variable dependiente.

Las **bandas grises** o **líneas discontinuas** representan los **intervalos de confianza al 95%**:

$$
\text{Si la banda incluye el cero} \Rightarrow \text{la respuesta no es estadísticamente significativa.}
$$

$$
\text{Si la banda se mantiene por encima o por debajo del cero} \Rightarrow \text{la respuesta sí es significativa.}
$$

------------------------------------------------------------------------

### 🔹 📈 Ejemplo de interpretación

> “Un aumento inesperado en ( L\_{PP} ) genera un **incremento transitorio** en ( L\_{PIB} ) durante los primeros **3 períodos**, que luego **se disipa** gradualmente.”

------------------------------------------------------------------------

```{r}
# IRF: L_PP → L_PIB
png("IRF_L_PP_to_L_PIB.png", width = 1400, height = 900, res = 150)
par(mar = c(4,4,2,1))
plot(irf_pp_pib)
dev.off()

cat("✅ Gráfico IRF guardado como 'IRF_L_PP_to_L_PIB.png'\n")

```

## **Modelo SVAR**

```{r}
# =========================================================
# 0) Paquetes y setup
# =========================================================
# install.packages(c("zoo","ggplot2","tseries","vars","urca","forecast","dplyr","tidyr"))
library(zoo)
library(ggplot2)
library(tseries)
library(vars)
library(urca)
library(forecast)
library(dplyr)
library(tidyr)

set.seed(42)

# =========================================================
# 1) Calendario y variables (72 trimestres 2007Q1–2024Q4)
# =========================================================
T  <- 72
fq <- 4
fechas <- as.yearqtr(seq(from = as.Date("2007-01-01"),
                         by = "quarter", length.out = T))
vars <- c("L_PP","L_PIB","L_GG","L_GC","L_GK","L_IF","L_IVA","L_ICE","L_IR")
k <- length(vars)

# =========================================================
# 2) DGP: I(1) con 2 cointegraciones plausibles (para simular)
# =========================================================
beta <- matrix(0, nrow = k, ncol = 2, dimnames = list(vars, c("CI_gasto","CI_tributos")))
beta["L_GG","CI_gasto"] <- 1;   beta["L_GC","CI_gasto"] <- -0.7; beta["L_GK","CI_gasto"] <- -0.3
beta["L_IF","CI_tributos"] <- 1; beta["L_IVA","CI_tributos"] <- -0.5; beta["L_IR","CI_tributos"] <- -0.3; beta["L_ICE","CI_tributos"] <- -0.2

alpha <- matrix(0, nrow = k, ncol = 2, dimnames = list(vars, c("CI_gasto","CI_tributos")))
alpha["L_GG","CI_gasto"]  <- -0.25
alpha["L_GC","CI_gasto"]  <- -0.10
alpha["L_GK","CI_gasto"]  <- -0.05
alpha["L_IF","CI_tributos"]  <- -0.20
alpha["L_IVA","CI_tributos"] <- -0.10
alpha["L_IR","CI_tributos"]  <- -0.08
alpha["L_ICE","CI_tributos"] <- -0.05
alpha["L_PIB","CI_gasto"]    <- -0.02
alpha["L_PIB","CI_tributos"] <- -0.01
alpha["L_PP",] <- c(0,0)  # petróleo no corrige directamente

Gamma1 <- matrix(0, nrow = k, ncol = k, dimnames = list(vars, vars))
Gamma1["L_PIB","L_PP"] <- 0.10
Gamma1["L_IF","L_PP"]  <- 0.08
Gamma1["L_IF","L_IVA"] <- 0.10; Gamma1["L_IF","L_IR"] <- 0.07; Gamma1["L_IF","L_ICE"] <- 0.05
Gamma1["L_GG","L_PIB"] <- 0.06
Gamma1["L_GC","L_GG"]  <- 0.10
Gamma1["L_GK","L_GG"]  <- 0.06

Sigma <- diag(c(0.20, 0.18, 0.15, 0.12, 0.12, 0.18, 0.15, 0.12, 0.12))
dimnames(Sigma) <- list(vars, vars)
Sigma["L_PIB","L_PP"] <- Sigma["L_PP","L_PIB"] <- 0.05
Sigma["L_IF","L_PP"]  <- Sigma["L_PP","L_IF"]  <- 0.04
Sigma["L_IF","L_IVA"] <- Sigma["L_IVA","L_IF"] <- 0.06
Sigma["L_GG","L_PIB"] <- Sigma["L_PIB","L_GG"] <- 0.04
Sigma <- (Sigma + t(Sigma))/2
C <- t(chol(Sigma))

# =========================================================
# 3) Simulación VECM (ΔY_t = Γ1 ΔY_{t-1} + α β' Y_{t-1} + ε_t)
# =========================================================
Y  <- matrix(0, nrow = k, ncol = T, dimnames = list(vars, NULL))
dY <- matrix(0, nrow = k, ncol = T, dimnames = list(vars, NULL))
Y[,1] <- c(4.6, 8.5, 9.2, 8.9, 7.8, 8.6, 7.9, 6.5, 7.6)

for (t in 2:T) {
  eps_t  <- C %*% rnorm(k)
  EC_lag <- t(beta) %*% Y[, t-1]           # (2x9)*(9x1) = (2x1)
  dY[,t] <- Gamma1 %*% dY[,t-1] + alpha %*% EC_lag + eps_t
  Y[,t]  <- Y[,t-1] + dY[,t]
}

Y_ts <- ts(t(Y), start = c(2007,1), frequency = fq); colnames(Y_ts) <- vars


```

```{r}
dY_ts <- na.omit(diff(Y_ts))
sel_d <- VARselect(dY_ts, lag.max = 4, type = "const")
p_d <- ifelse(is.na(as.integer(sel_d$selection["AIC(n)"])), 2L, as.integer(sel_d$selection["AIC(n)"]))
cat("Rezagos VAR(Δ) (AIC): p_d =", p_d, "\n")

var_d <- VAR(dY_ts, p = p_d, type = "const")   # <- 'varest'
cat("\nResumen VAR(Δ):\n"); print(summary(var_d))

# Diagnósticos rápidos
cat("\nPortmanteau (autocorrelación):\n"); print(serial.test(var_d, lags.pt = 12, type = "PT.asymptotic"))
cat("\nARCH (heterocedasticidad):\n");     print(arch.test(var_d, lags.multi = 5))
cat("\nNormalidad (Jarque-Bera multivariante):\n"); print(normality.test(var_d))

# Estabilidad (raíces del VAR(Δ))
mod_roots <- roots(var_d, modulus = TRUE)
cat("\nMódulos de autovalores (VAR(Δ)):\n"); print(round(sort(mod_roots, decreasing = TRUE), 4))


```

```{r}
vnames_d <- colnames(var_d$y)
K <- length(vnames_d)

# A: 1 en diagonal; 0 = cero fijo; NA = libre
Amat_d <- diag(1, K); dimnames(Amat_d) <- list(vnames_d, vnames_d)

# ΔL_PP (shock de petróleo) NO recibe contemporáneos del resto:
Amat_d["L_PP", setdiff(vnames_d, "L_PP")] <- 0

# Canales contemporáneos plausibles (libres)
Amat_d["L_PIB","L_PP"] <- NA      # petróleo → PIB
Amat_d["L_GG","L_PIB"] <- NA      # PIB → gasto total
Amat_d["L_GC","L_GG"]  <- NA      # gasto total → gasto corriente
Amat_d["L_GK","L_GG"]  <- NA      # gasto total → gasto capital
Amat_d["L_IF","L_PP"]  <- NA      # petróleo → ingresos fiscales
Amat_d["L_IF","L_IVA"] <- NA      # IVA → ingresos fiscales
Amat_d["L_IF","L_IR"]  <- NA      # IR → ingresos fiscales
Amat_d["L_IF","L_ICE"] <- NA      # ICE → ingresos fiscales
# (todo lo no especificado queda en 0; ajusta NA/0 según tu narrativa)

# B: diagonal (NA para las sd de los shocks), 0 fuera
Bmat_d <- diag(NA, K); dimnames(Bmat_d) <- list(vnames_d, vnames_d)
Bmat_d[row(Bmat_d) != col(Bmat_d)] <- 0

# Estimar SVAR(Δ)
svar_d <- SVAR(var_d, Amat = Amat_d, Bmat = Bmat_d, estmethod = "direct")
cat("\nSVAR(Δ) estimado con éxito.\n")

```

```{r}
while (!is.null(dev.list())) dev.off()

# IRF: shock petróleo → PIB
irf_pp_pib_d <- irf(svar_d, impulse = "L_PP", response = "L_PIB",
                    n.ahead = 12, boot = TRUE, ci = 0.95)
png("IRF_SVAR_DIFF_LPP_to_LPIB.png", width = 1400, height = 900, res = 150)
par(mar = c(4,4,2,1)); plot(irf_pp_pib_d); dev.off()
cat("✅ Guardado: IRF_SVAR_DIFF_LPP_to_LPIB.png\n")

# IRF: shock petróleo → ingresos fiscales
irf_pp_if_d <- irf(svar_d, impulse = "L_PP", response = "L_IF",
                   n.ahead = 12, boot = TRUE, ci = 0.95)
png("IRF_SVAR_DIFF_LPP_to_LIF.png", width = 1400, height = 900, res = 150)
par(mar = c(4,4,2,1)); plot(irf_pp_if_d); dev.off()
cat("✅ Guardado: IRF_SVAR_DIFF_LPP_to_LIF.png\n")

# FEVD (12 pasos)
fevd_d <- fevd(svar_d, n.ahead = 12)
png("FEVD_SVAR_DIFF_12.png", width = 1400, height = 900, res = 150)
par(mar = c(4,4,2,1)); plot(fevd_d); dev.off()
cat("✅ Guardado: FEVD_SVAR_DIFF_12.png\n")

# IRFs de petróleo hacia todas las respuestas (lote)
responses <- c("L_PIB","L_GG","L_GC","L_GK","L_IF","L_IVA","L_ICE","L_IR")
for (resp in responses) {
  f <- irf(svar_d, impulse = "L_PP", response = resp, n.ahead = 12, boot = TRUE, ci = 0.95)
  fn <- paste0("IRF_SVAR_DIFF_LPP_to_", resp, ".png")
  png(fn, width = 1400, height = 900, res = 150)
  par(mar = c(4,4,2,1)); plot(f); dev.off()
  cat("✅ Guardado: ", fn, "\n", sep = "")
}

cat("\n=== FIN: SVAR en diferencias (estacionario) con gráficos exportados ===\n")
```

Forecast

```{r}
# ===============================
# FORECAST con VAR en diferencias
# ===============================

# Horizonte de pronóstico (trimestres)
h <- 8  # 2 años

# 1) Pronóstico de diferencias (Δlog) con el VAR estacionario
fc_d <- predict(var_d, n.ahead = h, ci = 0.95)

# Extraer medias, límites inferior/superior por variable
vnames_d <- colnames(var_d$y)
dhat_mean <- sapply(vnames_d, function(v) fc_d$fcst[[v]][, "fcst"])
dhat_low  <- sapply(vnames_d, function(v) fc_d$fcst[[v]][, "lower"])
dhat_high <- sapply(vnames_d, function(v) fc_d$fcst[[v]][, "upper"])

# 2) Reconstruir niveles (logs) desde el último dato observado
last_level <- as.numeric(tail(Y_ts, 1))   # vector de 9 niveles (logs) en 2024Q4
names(last_level) <- colnames(Y_ts)

# Función auxiliar: acumula difs para pasar a niveles
rebuild_levels <- function(last_level, diffs_mat) {
  # diffs_mat: h x k (Δlog pronosticadas)
  lev <- matrix(NA_real_, nrow = nrow(diffs_mat), ncol = ncol(diffs_mat))
  colnames(lev) <- colnames(diffs_mat)
  prev <- last_level
  for (t in 1:nrow(diffs_mat)) {
    lev[t, ] <- prev + diffs_mat[t, ]
    prev     <- lev[t, ]
  }
  lev
}

# Niveles pronosticados (punto), y bandas aprox. por acumulación (didáctico)
lev_hat_mean <- rebuild_levels(last_level, dhat_mean)
lev_hat_low  <- rebuild_levels(last_level, dhat_low)
lev_hat_high <- rebuild_levels(last_level, dhat_high)

# 3) Construir fechas futuras (trimestres posteriores a 2024Q4)
#    Reusamos la secuencia "fechas" que ya tienes (2007Q1..2024Q4) y la extendemos
fechas_all <- as.yearqtr(seq(from = as.Date("2007-01-01"), by = "quarter", length.out = T + h))
fechas_fc  <- tail(fechas_all, h)  # fechas pronóstico

# 4) Armar data.frames para exportar a CSV
# a) Pronóstico en diferencias
fc_diff_df <- data.frame(
  fecha_q = fechas_fc,
  as.data.frame(dhat_mean),
  check.names = FALSE
)

# b) Pronóstico en niveles (logs)
fc_level_df <- data.frame(
  fecha_q = fechas_fc,
  as.data.frame(lev_hat_mean),
  check.names = FALSE
)

# 5) Exportar a CSV (carpeta de trabajo actual)
write.csv(fc_diff_df,  "forecast_VARdiff_deltas.csv", row.names = FALSE)
write.csv(fc_level_df, "forecast_VARdiff_levels.csv", row.names = FALSE)
cat("✅ CSV guardados: forecast_VARdiff_deltas.csv, forecast_VARdiff_levels.csv\n")

# 6) Gráficos exportados (histórico + pronóstico) para 4 variables clave
plot_series_fc <- function(varname, file_png) {
  # Serie histórica (niveles log)
  hist_ts <- Y_ts[, varname]
  # Serie pronosticada (niveles log)
  fc_ts <- ts(lev_hat_mean[, varname],
              start = c(2007 + (T)/4, (T %% 4) + 1),  # arranque inmediatamente después
              frequency = 4)

  # Cierra y abre dispositivo PNG grande para evitar márgenes
  while (!is.null(dev.list())) dev.off()
  png(file_png, width = 1400, height = 900, res = 150)
  par(mar = c(4,4,2,1))
  # Gráfico base del histórico
  plot(hist_ts, type = "l", lwd = 2, xlab = "Trimestre", ylab = "Log(nivel)",
       main = paste("Histórico y Forecast (niveles log) -", varname))
  # Añadir pronóstico
  lines(window(fc_ts, start = tsp(fc_ts)[1]), lwd = 2, lty = 2)
  # Límites (aprox.) de confianza en niveles
  lines(ts(lev_hat_low[, varname],
           start = start(fc_ts), frequency = 4), lty = 3)
  lines(ts(lev_hat_high[, varname],
           start = start(fc_ts), frequency = 4), lty = 3)
  legend("topleft", bty = "n",
         legend = c("Histórico", "Pronóstico (media)", "Banda baja", "Banda alta"),
         lwd = c(2,2,1,1), lty = c(1,2,3,3))
  dev.off()
  cat("✅ Gráfico guardado:", file_png, "\n")
}

# Elige algunas variables representativas para la clase:
for (vn in c("L_PP","L_PIB","L_GG","L_IF")) {
  plot_series_fc(vn, paste0("FC_LEVELS_", vn, ".png"))
}

# 7) (Opcional) Si quieres pronóstico en diferencias (Δlog) también en PNG:
plot_series_fc_diff <- function(varname, file_png) {
  while (!is.null(dev.list())) dev.off()
  png(file_png, width = 1400, height = 900, res = 150)
  par(mar = c(4,4,2,1))
  plot(dY_ts[, varname], type = "l", lwd = 2, xlab = "Trimestre", ylab = "Δ log",
       main = paste("Histórico Δlog y Forecast -", varname))
  lines(ts(dhat_mean[, varname],
           start = c(2007 + (T)/4, (T %% 4) + 1), frequency = 4), lwd = 2, lty = 2)
  lines(ts(dhat_low[, varname],
           start = c(2007 + (T)/4, (T %% 4) + 1), frequency = 4), lty = 3)
  lines(ts(dhat_high[, varname],
           start = c(2007 + (T)/4, (T %% 4) + 1), frequency = 4), lty = 3)
  legend("topleft", bty = "n",
         legend = c("Δlog histórico", "Δlog pronóstico (media)", "Banda baja", "Banda alta"),
         lwd = c(2,2,1,1), lty = c(1,2,3,3))
  dev.off()
  cat("✅ Gráfico guardado:", file_png, "\n")
}

for (vn in c("L_PP","L_PIB","L_GG","L_IF")) {
  plot_series_fc_diff(vn, paste0("FC_DIFF_", vn, ".png"))
}

cat("\n=== FORECAST listo: CSV + PNG exportados ===\n")

```
